【裁判字號】    98,交易,171
【裁判日期】    981020
【裁判案由】    過失傷害
【裁判全文】
臺灣桃園地方法院刑事判決             98年度交易字第171號
公  訴  人  臺灣桃園地方法院檢察署檢察官
被      告  戊○○
選任辯護人  饒斯棋律師
上列被告因過失傷害案件，經檢察官提起公訴（97年度偵續字第
191 號），本院判決如下︰
    主  文
戊○○因過失傷害人致重傷，處有期徒刑肆月，如易科罰金，以
新臺幣壹仟元折算壹日。
    事  實
一、戊○○於民國97年3 月4 日晚上，駕駛車牌號碼2P－6062號
    自用小客車，沿桃園縣平鎮市○○路由延平路往民族路方向
    行駛，於同日18時15分許，途經桃園縣平鎮市○○路與廣平
    街交岔路口，其行向之號誌燈為綠燈，而擬右轉進入廣平街
    方向行駛之際，本應注意車輛右轉時應讓右側直行車輛先行
    ，而依當時之天候晴、夜間有照明、路面舖裝柏油、路面乾
    燥、無缺陷、無障礙物且視距良好等一切情狀，衡情並無不
    能注意之情事，竟疏未注意於右轉時禮讓右側直行車輛先行
    ，適斯時有少年周○○（81年12月19日生，真實姓名、年籍
    詳卷，依兒童及少年福利法第46條第2 項之規定，不得揭露
    ）未考領有駕駛執照而無照騎乘登記於吳亭螢名下之車牌號
    碼GT8 ─729 號重型機車後搭載少年高○○（81年9 月1 日
    生，真實姓名、年籍詳卷），自桃園縣中壢市新明國中出發
    欲前往桃園縣中壢市中央大學，沿桃園縣平鎮市○○路往民
    族路方向之外側車道直行而騎駛在戊○○所駕駛車牌號碼2P
    ─6062號自用小客車右後方，直行駛至前述有號誌交岔路口
    復遇綠燈而欲直行通過交岔路口時，亦疏未注意前方有戊○○駕駛車牌號碼2P─6062號自用小客車擬右轉而疏未注意車
    前狀況，並隨時採取必要之安全措施，致戊○○尚於右轉彎
    行進中其所駕駛之車牌號碼2P─6062號自用小客車右前車頭
    與少年周○○騎駛之車牌號碼GT8 ─729 號重型機車左後方
    遂在前述交岔路口處發生碰撞，周○○、高○○同時摔落倒
    地，周○○所騎乘之上開重型機車則向前滑行，復與在廣平
    街口停等紅燈之乙○○所騎乘車牌號碼PH5 －053 號重型機
    車發生碰撞，致乙○○受有傷害（過失傷害部分，未經告訴
    ），周○○因此受有頸椎骨折併四肢癱瘓之重傷害；高○○
    則受有右肱骨、右尺骨閉鎖性骨折、右肩脫臼閉鎖性及右閉
    鎖性肘脫臼之傷害（業經撤回告訴）。戊○○於肇事後留於
    現場，並向嗣後因勤務指揮中心通報後趕至現場處理尚不知
    肇事者為何人之警員徐力耘自首駕車肇事並接受裁判。
二、案經周○○之父丙○○訴請桃園縣政府警察局平鎮分局報請
    臺灣桃園地方法院檢察署檢察官偵查起訴。
    理  由
一、程序事項：
  (一)按92年9 月1 日施行之刑事訴訟法，已酌採英美法系之傳聞
    法則，於第159 條第1 項明定被告以外之人，於審判外之言
    詞或書面陳述，除法律有規定者外，不得作為證據，用以保
    障被告之反對詰問權。而本法所規定傳聞法則之例外，其中
    就被告以外之人於偵查中向檢察官所為之陳述，因檢察官代
    表國家偵查犯罪時，原則上當能遵守法定程序，且被告以外
    之人如有具結能力，仍應依法具結，以擔保其係據實陳述，
    故於第159 條之1 第2 項明定「除顯有不可信之情況者外」
    ，得為證據。本件證人李憶貞、丁○○於臺灣桃園地方法院
    檢察署檢察官偵查中之證述，雖屬於被告戊○○以外之人於
    審判外之陳述，經審酌該言詞陳述作成時之情況，經檢察官
    告知具結之義務及偽證之處罰後具結而為任意陳述，核渠等
    製作筆錄過程，無違法取供瑕疵，所為陳述蓋係出於供述者
    之真意，皆具信用性，並無顯有不可信之情形，認採為證據
    並無不當，依刑事訴訟法第159 條之1 第2 項規定，得為證
    據。
  (二)卷附臺灣省桃園縣區車輛行車事故鑑定委員會、臺灣省車輛
    行車事故覆議鑑定委員會就本件車禍事故所出具之鑑定意見
    書，係該等機關接受臺灣桃園地方法院檢察署檢察官依刑事
    訴訟法第208 條之囑託所為之鑑定，並依同法第206 條第1
    項做成書面報告，雖屬被告以外之人於審判外所為之書面陳
    述，然係刑事訴訟法第159 條第1 項所規定「除法律有規定
    者」之例外情形，而本院並審酌該鑑定委員會之鑑定委員以
    其鑑識車禍事故之專業職能及經驗，依卷附相關證據判斷所
    得結果而為紀錄，上開書面陳述之信憑性已具相當之擔保，
    認為適當，得引為證據。
  (三)卷附之臺北醫學大學附設醫院診斷證明書（乙種）、天晟醫
    院診斷證明書、桃園縣政府警察局道路交通事故當事人酒精
    測定紀錄表、桃園縣政府警察局道路交通事故肇事人自首情
    形紀錄表、道路交通事故現場圖、道路交通事故調查報告表
    (一)、(二)、桃園縣平鎮市公所函、臺北醫學大學附設醫院診斷
    證明書（甲種）、本院勘驗筆錄各1 份（見97年度偵字第83
    38號卷第17頁至第20頁、第28頁、第37頁至第39頁、第41頁
    、第42頁、第54頁、第55頁、98年度審交易字第51號卷第50
    頁至第52頁），並無證據證明係公務員違背法定程序取得之
    物，且為被告、辯護人及檢察官所不爭執，依法得為證據。
二、訊據被告固不否認於上開時、地，有與告訴人周○○發生交
    通事故，並致周○○受有上述傷害等情，惟矢口否認有何過
    失，辯稱：當天伊行駛在桃園縣平鎮市○○路之外車道，要
    右轉廣平街前30公尺就有打方向燈，並且有減速，隨時注意
    車內及車外之後視鏡，伊確定後方沒有來車才打方向盤，在
    右轉進行中，就聽到「碰」1 聲，伊看到前方有1 輛機車衝
    向另外1 輛等紅燈的機車，後來又撞擊路邊的欄杆，直到衝
    到路邊的人行道才停止，伊就停車並下車去救援，有移動伊
    駕駛的車輛約1 公尺，本件交通事故的發生應該是對方車速
    過快所造成，伊並沒有過失云云，辯護人饒斯棋律師則為被
    告辯護稱：被告當時係行駛於外側車道上，時速緩慢，因準
    備右轉至廣平街，早已於右轉前30幾公尺即打方向燈，見後
    方及車旁未有來車，故將車頭靠向路邊，然周○○所騎乘之
    機車原本係在被告所駕駛之車輛後方，騎乘至事故現場時，
    因周○○騎車之車速過快，且未注意被告已打右轉方向燈而
    慢慢進行轉向至廣平街之車前狀況，被告於轉彎之際見狀，
    已完全無法反應，始會發生車禍，被告應無過失云云。經查
    ：
  (一)於97年3 月4 日18時15分許，被告駕駛車牌號碼2P－6062自
    用小客車，行經桃園縣平鎮市○○路與廣平街交岔路口，欲
    右轉廣平街時，與周○○所騎乘上搭載高○○之重型機車發
    生碰撞，周○○、高○○同時摔落倒地，周○○所騎乘之重
    型機車則向前滑行，復與在廣平街口停等紅燈之乙○○所騎
    乘車牌號碼PH5 ─053 號重型機車發生碰撞，致乙○○受有
    傷害，周○○因此受有頸椎骨折併四肢癱瘓之傷害，高○○
    則受有右肱骨、右尺骨閉鎖性骨折、右肩脫臼閉鎖性及右閉
    鎖性肘脫臼之傷害，此為被告所不否認，並據證人高○○、
    乙○○於檢察官訊問及本院審理時證述明確，復有臺北醫學
    大學附設醫院診斷證明書（乙種）、道路交通事故現場圖、
    道路交通事故調查報告表(一)、(二)、臺北醫學大學附設醫院診
    斷證明書（甲種）各1 份附卷可佐（見97年度偵字第8338號
    卷第17頁、第18頁、第37頁至第39頁、第54頁、第55頁），
    此部分之事實，應堪認定。
  (二)被告雖以前揭情詞置辯，惟查：
    1.據證人乙○○於檢察官訊問及本院審理時證述：97年3 月
      4 日18時15分許，伊騎乘車輛在桃園縣平鎮市○○街斑馬
      線前方的框框裡面等紅綠燈，因為伊停放在框框的最前面
      ，就環南路而言，伊的視線並沒有被阻擋，而且當時只有
      伊所騎乘之機車停在該處，等紅燈時，因為無聊，伊就東
      看西看，當時路口的讀秒器是倒數14秒，因伊準備要左轉
      環南路，所以就有往左邊看，伊看到被告所駕駛之車輛從
      環南路的中線或是外線車道逐漸靠近右側的路邊靠，慢慢
      準備要右轉，當時機車是在自用小客車的後方，機車是從
      自用小客車的後方與自用小客車同向騎乘過來，距離多遠
      伊並不確定，後來該自用小客車已經在外側車道，有打方
      向燈，車頭已經靠到機車道，已經有點轉彎，但是還沒有
      完全轉到廣平街上，之後該臺機車想要從自用小客車的右
      邊嘗試要繞過車頭要穿過去，伊感覺機車車速蠻快的，但
      是伊不知道機車的速度是否比同向的機車快速，機車是要
      鑽過自用小客車的右前方，因為自用小客車有一點斜度，
      這樣機車才能通過路口，機車當時騎乘很靠近人行道，在
      過程中機車就和自用小客車的右前方發生擦撞，後來就聽
      到很大聲撞擊聲，機車就倒下滑過來撞到伊等語（見97年
      度偵字第8338號卷第46頁、第47頁、98年度交易字第171
      號卷第51頁至第53頁），觀諸證人乙○○與被告、告訴人
      周○○於案發前均不相識，彼此間均無素怨，衡情當無虛
      偽陳述以偏頗一方之必要，且審酌證人乙○○於偵查及本
      院審理中證述之內容均一致，證人乙○○之證述，應具有
      相當之可信度；參諸被告駕駛車輛右轉前，本應注意同向
      後方是否有來車，而依本件車禍發生當時之路況無缺陷、
      視距良好、光線正常、並障礙物遮住其視線，此亦有道路
      交通事故調查報告表(一)附卷可證（見97年度偵字第8338號
      卷第38頁），且依證人乙○○所證述之內容可知，告訴人
      周○○所騎乘之重型機車，本即騎乘在被告所駕駛之自用
      小客車後方，告訴人周○○並非騎乘機車以高速自後方衝
      向前，被告自足以判斷告訴人周○○所騎乘之重型機車旋
      將跟隨其車輛之後抵達交岔路口，苟被告確有讓直行車先
      行，本件車禍當不致於發生，亦即本件被告確實未讓告訴
      人周○○騎乘之直行機車先行，洵堪認定，被告上開所辯
      ，顯屬無據。
    2.證人高○○於本院審理及97年11月6 日檢察官訊問時雖證
      述：97年3 月4 日伊搭乘周○○所騎乘之機車要從新明國
      中到中央大學，當時周○○是直行，被告所駕駛之車輛車
      頭從左後方撞上來，撞擊的地點是伊騎乘機車後座的左邊
      ，在事發之前，伊沒有看到被告所駕駛的車輛，被告是很
      快的撞過來，快要撞上時伊才看到被告所駕駛之車輛，伊
      車禍後在醫院住了2 個星期，剛出院時不瞭解事發的經過
      ，伊去偵查庭做筆錄時有點忘記經過，後來伊去醫院探望
      周○○，周○○就將整件事情講給伊聽，伊想起伊的右手
      受傷，所以才覺得被告應該是從左後方撞擊到伊及周○○
      ，周○○的機車是往右倒，所以伊才會右邊受傷，所以伊
      判斷被告應該是從伊的左後方撞擊云云（見98年度交易字
      第171 號卷第18頁至第20頁、97年度偵續字第191 號卷第
      36頁），惟觀諸證人高○○於97年3 月17日警詢時先證述
      ：周○○當時是從環南路往民族路方向沿環南路行使，到
      達該路口時號誌為綠燈，周○○騎機車通過路口，在伊右
      方的被告駕駛車輛從廣平街闖紅燈碰撞到伊及周○○，碰
      撞後伊與周○○都倒地云云（見97年度偵字第8338號卷第
      11頁），於97年4 月30日檢察官訊問時亦證述：當時是要
      從新明國中到伊家，伊是在廣平街口被撞到的，伊與周○○要直走，被告開車從右邊出來，伊就被撞倒，是被告所
      駕駛之車輛車頭撞到伊云云（見97年度偵字第8338號卷第
      45頁），審酌證人高○○於案發後13日隨即至桃園縣政府
      警察局交通隊平鎮分隊製作筆錄，證人高○○證述交通事
      故發生之情節均與事實相歧異，甚且，於案發後1 月餘，
      證人高○○再至臺灣桃園地方法院檢察署檢察官製作訊問
      筆錄，其證述之交通事故發生經過仍與事實相歧異，直至
      97年11月6 日檢察官訊問時，證人高○○所證述被告之行
      進方向始與案發當日之事實相符，而證人高○○於本院審
      理時亦證述其係與告訴人周○○討論後，始更改其證述，
      堪認證人高○○對於被告駕駛車輛從何方向與告訴人周○○所騎乘之重型機車相撞，顯然並不知悉，證人高○○前
      後不一之證述，顯無足採信。
    3.證人甲○○於本院審理時雖證述：97年3 月7 日18時15分
      許伊在復旦國小旁邊的天橋上面（按即97年度偵字第8338
      號卷第35頁照片中之天橋），當時伊因為心情不好，所以
      買了一些飲料、香菸到天橋上看車子、散心，伊有聽到1
      臺車子發出「基基」聲，馬上往伊正面下方角度看，伊看
      到時自用小客車已經在右轉了，機車就是直行，並沒有要
      閃躲自用小客車而偏行，機車是在靠近路的外側，機車車
      頭有超出被告的自用小客車，然後自用小客車車頭側面撞
      擊到機車後半部，這臺自用小客車要轉彎前，機車與自用
      小客車的相對位置伊沒有看到，因為要發生這種「基基」
      的聲音除非是緊急煞車，或是轉彎才會發出這種聲音，所
      以伊認為就是在伊眼前右轉的自用小客車所發生的。當天
      伊因為心情惡劣，所以看到這樣的車禍，伊就覺得轉彎這
      臺車好像是藤原拓海一樣在甩尾，直行的機車好像是小飛
      俠，所以伊在寫給法院的文件上才會寫到被告好像在甩尾
      ，這只是伊心情的抒發等情（見98年度交易字第171 號卷
      第21頁至第24頁），惟據證人乙○○於本院審理證述：伊
      現在沒有印象在聽到碰撞聲音之前，有沒有聽到類似「基
      基」的聲音，如果有聽到的話，伊應該會往那個方向看，
      伊在警詢、檢察官訊問都沒有說有聽到類似「基基」的聲
      音，應該是沒有聽到等語（見98年度交易字第171 號卷第
      51頁背面、第52頁），觀諸證人甲○○所處之位置係位於
      天橋上且當時在散心，並非注意交通狀況，證人甲○○可
      否清楚辨認其所聽聞之「基基」聲係經過天橋下何部車輛
      所發生，本即令人質疑，況參諸證人甲○○距離車禍發生
      之地點遠較證人乙○○所處之位置為遠，而證人乙○○並
      未聽聞被告所駕駛之車輛於發生交通事故前有發出「基基
      」聲，是證人甲○○證述：其係先聽聞被告所駕駛之車輛
      發出「基基」聲之後，始看到本件交通事故云云，顯不足
      採信；另依證人甲○○所證述之內容，其注意現場時，告
      訴人周○○之機車已在被告之自用小客車車頭處，隨擊發
      生車禍，其並未看見於車禍發生前被告與告訴人周○○之
      行進動態，以證人甲○○所見之瞬間情形，自不足以判斷
      被告、告訴人周○○於事故發生前之車速、行向等完整動
      態，尚難以作為認定本件事故責任之依據。
  (三)按汽車行駛至交岔路口，轉彎車應讓直行車先行。道路交通
    安全規則第102 條第1 項第7 款定有明文。本案少年周○○
    所騎乘之直行重型機車有優先權，被告駕駛車輛且於行經上
    述交岔路口，擬右轉進入廣平街時疏未注意右後側直行來車
    動態並讓其先行，而於右轉彎行進中與少年周○○所騎乘之
    機車發生撞碰，而依當時天候晴、雖為夜間然有照明、在市
    區道路○路面鋪設柏油、路面乾燥、無缺陷、無障礙物、視
    距良好，並無不能注意之情事，亦有前揭道路交通事故調查
    報告表(一)在卷可佐，被告自有過失甚明。又按汽車行駛時，
    駕駛人應注意車前狀況，並隨時採取必要之安全措施，道路
    交通安全規則第94條第3 項亦有規定。而告訴人周○○無照
    駕車，已違規定，且其騎乘前開重型機車，沿上開路段行駛
    ，亦應注意車前狀況，並隨時採取必要之安全措施，而依當
    時天候、路況、視距情形均稱良好，亦如前述，尚無使之不
    能注意情事，竟疏未注意前方被告所駕駛之車輛擬右轉進入
    廣平街，未隨時採取必要之安全措施，因而肇事，自屬與有
    過失，另依卷附臺灣省車輛行車事故覆議鑑定委員會鑑定結
    果，認被告於夜間駕駛自用小客車，行經行車管制號誌交岔
    路口，右轉時未注意讓右後直行車先行，為肇事主因；告訴
    人周○○於夜間駕駛重型機車，行經行車管制號誌交岔路口
    ，未充分注意車前狀況，為肇事次因，其無照駕駛，有違規
    定，亦有臺灣省車輛行車事故覆議鑑定委員會97年12月2 日
    覆議字第0976204566號函所檢附之意見書可參（見97年度偵
    續字第191 號卷第56頁至第58頁），與本院前揭判斷結果乃
    為相同，益徵被告之行為確有過失，至為明灼，洵堪認定。
    然若被告切實遵守上開交通法令規定，當不致發生本件車禍
    ，是縱告訴人周○○亦疏未注意車前狀況，並隨時採取必要
    之安全措施，告訴人周○○雖有過失，亦無從執以解免被告
    之過失責任。再告訴人周○○確因本件車禍受有前揭重傷害
    ，與被告之過失行為間復有相當因果關係。
  (四)綜上所述，本件事證已臻明確，被告過失傷害犯行堪以認定
    ，應依法論科。
三、核被告所為，係犯刑法第284 條第1 項後段之過失致重傷罪
    。又被告於車禍發生後，於職司偵查機關未發覺其過失致重
    傷犯行之前，即向前往處理之桃園縣政府警察局交通隊平鎮
    小隊警員徐力耘承認為肇事人，自首接受裁判，有道路交通
    事故肇事人自首情形紀錄表1 份在卷可考（見97年度偵字第
    8338號卷第28頁），爰依刑法第62條前段之規定減輕其刑。
    爰審酌被告於右轉之際輕忽交通安全，致釀本件事故，並致
    被害人周○○受有上開之重傷害，被告犯後猶否認其有過失
    ，且未與被害人周○○達成和解賠償其損害，犯後態度不佳
    ，並衡量被害人周○○亦與有過失等一切情狀，量處如主文
    所示之刑，並諭知易科罰金之折算標準，以示懲戒。
四、至公訴意旨另以：被告因前開過失駕駛行為，並致告訴人高
    ○○受有右肱骨、右尺骨閉鎖性骨折、右肩脫臼閉鎖性及右
    閉鎖性肘脫臼之傷害，因認被告就此部分亦構成刑法第284
    條第1 項前段之過失傷害罪嫌，然查前開罪名，依同法第28
    7 條前段規定，須告訴乃論。茲告訴人高○○於本院準備程
    序時，已具狀撤回告訴，有刑事撤回告訴狀1 紙在卷可按（
    見本院98年度審交易字第51號卷第24頁），本應就此部分為
    不受理之判決，惟此部分與本院前開論罪科刑部分具有想像
    競合犯之裁判上一罪關係，爰不另為不受理之諭知。
據上論斷，應依刑事訴訟法第299 條第1 項前段，刑法第284 條
第1 項後段、第62條前段、第41條第1 項前段，刑法施行法第1
條之1 第1 項、第2 項前段，判決如主文。
本案經檢察官洪敏超到庭執行職務。
中    華    民    國    98    年    10    月    20    日
                    交通法庭  審判長法  官  袁雪華
                                    法  官  張宇葭
                                    法  官  張淑華
以上正本證明與原本無異。
如不服本判決應於收受判決後10日內向本院提出上訴書狀，並應
敘述具體理由。其未敘述上訴理由者，應於上訴期間屆滿後20日
內向本院補提理由書(均須按他造當事人之人數附繕本)「切勿逕
送上級法院」。
                                    書記官  鄭嘉惠
中    華    民    國    98    年    10    月    20    日
附錄本案論罪科刑法條
中華民國刑法第284條
（過失傷害罪）
因過失傷害人者，處 6 月以下有期徒刑、拘役或 5 百元以下罰
金，致重傷者，處 1 年以下有期徒刑、拘役或 5 百元以下罰金
。
從事業務之人，因業務上之過失傷害人者，處 1 年以下有期徒
刑、拘役或 1 千元以下罰金，致重傷者，處 3 年以下有期徒刑
、拘役或 2 千元以下罰金。


司法院資訊處製作；財團法人民間司法改革基金會備份。
